臺灣板橋地方法院民事判決　九十二年度訴字第二三五八號
　　原　　　告　乙○○
　　訴訟代理人　李漢鑫律師
　　被　　　告　甲○○
右當事人間請求返還所有物事件，本院於中華民國九十二年十二月二十四日言詞辯論
終結，判決如左：
    主      文
被告應將坐落台北縣中和市○○段芎蕉腳小段一八二之四十九地號土地上之建物即台
北縣中和巿永和段芎蕉腳小段二一七建號、門牌號碼為台北縣中和市○○路○段五二
六巷十二之三號四樓房屋遷讓返還與原告。
被告應自民國九十二年十月三十日起，至交還前開房屋之日止，按年給付原告新臺幣
壹拾貳萬玖仟陸佰元。
原告其餘之訴駁回。
訴訟費用由被告負擔五分之二，餘由原告負擔。
    事實及理由
一、被告未於言詞辯論期日到場，核無民事訴訟法第三百八十六條各款所列事由，爰
    依原告之聲請，由其一造辯論而為判決。
二、原告起訴主張其於民國九十二年十月七日標得台北縣中和市○○段芎蕉腳小段一
    八二之四十九號應有部分四分之一之土地及其上之建物即同段二一七建號、門牌
    號碼台北縣中和巿中山路二段五二六巷十二之三號四樓（以下簡稱「系爭土地」
    、「系爭建物」），並已取得本院執行處發給之權利移轉證書，原告依法持向台
    北縣中和地政事務所換發土地及建物權狀，因而原告為系爭土地及系爭建物之所
    有權人。惟系爭土地及建物為被告無權占有中，原告於九十二年十月二十三日以
    律師函通知被告遷讓房屋，被告迄今卻置之不理。按所有權人對於無權占有或侵
    奪其物所有權者，得請求返還。對於妨害其物所有權者，得請求除去之。有妨害
    其所有權之虞者，得請求防止之。民法第七百六十七條定有明文。被告無權占有
    系爭土地及建物，爰依所有物返還請求權，請求被告遷讓系爭土地及建物。又按
    無法律上之原因而受利益，致他人受有損害者，應返還其利益，有民法第一百七
    十九條明定之，又無權占有他人土地可能獲得相當於租金之利益乃社會通常之觀
    念，。被告無法律正當權源，占有原告享有所有權之系爭土地、房屋，當然受有
    相當租金之利益，從而未免損害擴大，原告於九十二年十月二十三日委請憲騰法
    律事務所以（九二）憲字第０四三二號函請被告儘速搬遷，詎料被告竟以原告須
    支付巨額搬遷費方同意搬遷為條件，拒絕搬遷。準此，原告請求被告給寸相當租
    金之不當得利。又系爭房屋位處優良，環境好，交通便利，爰依土地法第九十七
    條之規定，以系爭土地及建物拍定價額之年息百分之八為被告所得之相當租金之
    利益，為此，依不當得利之法律關係請求自九十二年十月三十日起至被告遷出前
    開建物日止，按年給付原告新台幣（下同）十六萬八千六百四十元等語。
二、被告未於最後言詞辯論期日到場，惟其於以前言詞辯論期日到場所為之聲明及陳
    述：當初係被告將前開土地及建物賣於訴外人盧佩莉，盧佩莉再以每月五千元之
    代價，將前開土地及建物租於被告，後來被告再以五十萬元向盧佩莉買受該土地
    及房屋，惟並未辦理過戶，被告係有權占有云云，資為抗辯。
三、得心證之理由：
（一）原告主張於民國九十二年十月七日以二百一十萬八千元標得系爭土地及建物，
      並已取得本院執行處發給之權利移轉證書，且持向台北縣中和地政事務所換發
      土地及建物權狀，因而原告為系爭土地及建物之所有權人之事實，業據原告提
      出土地與建物登記簿謄本、本院民事執行處九十二年十月十三日九十年度民執
      壽字第一八０一一號通知、憲騰法律事務所九二憲字第四三二號函各一紙為證
      （本院卷第十三、十四、三三、三四、三九頁），復經本院依職權調閱九十年
      度執字第一八○一一號拍賣抵押物強制執行卷宗核實無訛，自堪信為真實。
（二）按「使用借貸，非如租賃之有民法第四百二十五條之規定，縱令上訴人之前手
      將房屋及空地，概括允許被上訴人等使用，被上訴人等要不得以上訴人之前手
      ，與其訂有使用借貨契約，主張對現在之房地所有人即上訴人有使用該房地之
      權利。」，最高法院五十九年台上字第二四九０號著有判例。被告雖辯稱：其
      係先向訴外人盧佩莉承租系爭土地及建物後，再以五十萬元買受該土地及建物
      ，但未辦理過戶，因而被告為有權占有云云，但為原告所否認，且並未提出任
      何證據予以證明，是以被告辯稱其與訴外人盧佩莉成立租賃或買賣法律關係云
      云，自不足採，被告亦未為其有何其他合法占有權利之主張並舉證為真。再者
      ，本院九十年度執字第一八０一一號拍賣抵押物強制執行程序，拍賣系爭土地
      、建物時，曾囑託台北縣政府警察局中和分局派員前往系爭建物，查明占有使
      用人及占有使用權源，經該分局於九十二年六月二十七日派員查明係被告無償
      借用而占有使用系爭建物等情，有該分局函件附於強制執行卷宗可參（第八十
      頁），復經本院依職權調閱該執行案卷核實無訛，是以，縱認被告係基於其與
      訴外人盧佩莉間成立之使用借貸法律關係而占有使用系爭建物，惟此使用借貸
      法律關係，僅屬貸與人盧佩莉與使用人即被告間具對人效力之特定債權債務關
      係，並無當然拘束契約以外第三人之效力。原告主張被告係無權占有等語，堪
      信為真正。
（三）次按所有人對於無權占有或侵奪其所有物者，得請求返還之。民法第七百六十
      七條第一項前段定有明文。承前項所述，原告為系爭土地及建物之所有權人，
      而該土地及建物為被告無權占有中，原告自得依所有物返還請求權，請求被告
      自系爭建物遷出、返還與原告。至於原告固對於系爭土地有所有權，然係共有
      權即應有部分四分之一，有土地登記簿謄本一件附卷可稽（本院卷第三三頁）
      。按分別共有之各共有人，按其應有部分對於共有物之全部有使用收益之權，
      所謂應有部分，係指分別共有人得行使權利之比例，而非指共有物之特定部分
      ，是以原告請求被告遷讓系爭土地應有部分四分之一，為無理由，應予駁回。
（四）相當於租金之不當得利部分：
    (1)按「無權占有他人之土地，可能獲得相當於租金之利益為社會通常之觀念。」
      ，最高法院五十九年台上字第二四九０號、六十一年台上字第一六九五號著有
      判例，可資參照。原告於九十二年十月七日經由本院強制執行拍賣程序中拍得
      得系爭土地應有部分四分之一之所有權及系爭建物所有權，嗣經本院強制執行
      處於同年月二十日以九十板通民執壽字第一八０一一第四七三二五號函核發不
      動產權利移轉證書在案乙節，業經本院調取強制執行案卷核閱無誤，是以，被
      告對於原告自九十二年十月二十日起不得主張有使用系爭土地、建物之權利，
      質言之，被告自九十年十月二十日起占用系爭土地、建物，係無法律上之原因
      受有占用系爭建物之利益，且致原告受有無法使用系爭土地、建物之損害，原
      告爰依不當得利之法律關係，請求被上訴人返還其所受利益，於法有據。
    (2)按不當得利之受領人，除返還其所受之利益外，如本於該利益更有所取得者，
      並應返還。但依其利得之性質或其他情形不能返還者，應償還其價額，民法第
      一百八十一條定有明文。本件被告無合法權源使用原告所有土地，其所受利益
      為使用本身，此一利益依其性質不能返還，故應以「相當之租金」為其償還予
      上訴人之價額（前開最高法院六十一年台上字第一六九五號判例可資參照），
      此「價額」之計算，應依客觀交易價值定之，又不當得利為權益變動之公平衡
      量，其目的僅在使受益人所受利益返還予受損人，與損害賠償之在於填補被害
      人所受損害為目的者尚有不同，是以損害大於利益時，應以利益準，利益大於
      損害時，則應以損害為準。按城市地方房屋之租金，以不超過土地及其建築物
      申報總價年息百分之十為限，土地法第九十七條定有明文。所謂土地價額，依
      土地法施行法第二十五條規定，係指法定地價而言，即依土地法第一百四十八
      條規定，係土地所有人依該法規定所申報之地價。又在平均地權條例施行區域
      ，當係指土地所有人於地政機關舉辦規定地價或重新規定地價之時，其公告申
      報地價期間自行申報之地價，未於該期間內申報者，則以公告地價百分八十為
      其申報地價而言，該條例第十六條規定甚明，至於土地公告現值，乃為直轄市
      及縣市地政機關就轄區內土地，分別區段、地目、地價等級，經常調查地價動
      態及市價每年編製之土地現值表，經地價評議委員會評定後，分區公告者（參
      見同條例第四十六條），與前述申報地價或重新規定地價所公告之地價，顯有
      不同。而系爭土地於八十九年七月間之申報地價為八千元，九十二年十月之移
      轉現值或原規定地價則為四萬元，有土地登記簿謄本附卷可稽，兩者之價值相
      距甚大，職是，八十九年七月間之申報地價是否為系爭土地之交易價值，可作
      為計算不當利得之基準？有待研求。另查，系爭土地臨台北縣中和巿中山路，
      該道路並有公車行駛，附近工業區，工商業繁榮，往來車輛頻繁，經本
      院民事執行處囑託鑑定結果，系爭土地每平方公尺為四萬零六百七十八元，總
      價為一百二十萬元等情，有不動產鑑定報告書附於九十年度執字第一八０一一
      號強制執行卷宗可參（參見該案卷宗第三一至三九頁），縱租金之評估包括使
      用土地之經濟利益、建物之管理與維護之成本，惟土地之價值高於建物者，亦
      屬常情，職是之故，本院民事執行處囑託鑑定價格雖為一百二十萬元，惟鑑定
      之時間為九十年十二月二十八日，距原告於九十二年十月七日拍得系爭土地時
      ，相距年餘，巿場交易價格應已有變更，而系爭土地於九十二年十月間之之移
      轉現值或原規定地價則為四萬元，有土地登記簿謄本附卷可稽，而該數額係所
      有權人向地政機關申報之移轉現值，地政機關係亦以此核課相關之稅捐（例如
      土地增值稅），是以，系爭土地以每平方公尺四萬元作為申報地價之計算基準
      ，則系爭土地之申報地價為一百十八萬元（40000*118*1/4=0000000 ），應屬
      允當，原告主張以系爭土地之拍定價格計算被告之利得，於法未合。又系爭房
      屋並未辦理申報房價，依土地法施行法第二十五條規定，固應以該管市縣地政
      機關估定之價額為準，惟目前地政機關尚未辦理房價之估定，應以系爭房屋之
      課稅現值為計算基礎。而系爭房屋被上訴人係以四十四萬元得標，有權利移轉
      證書附於上揭強制執行案卷可稽，而系爭房屋係被告自住，為被告所不爭，是
      以，就房屋部分以前開拍賣房屋價格為不當得利計算之標準，尚稱公允。茲審
      酌前開所述系爭土地地價漲幅程度、建物使用狀況、繁榮程度、被告利用系爭
      建物所受利益之實況等一切情形，認被告使用系爭建物之利得，以系爭土地於
      土地登記簿登載之移轉現值及建物之拍定價格一百六十萬二千元（0000000+44
      0000=0000000）之年息百分之八為適當，依此標準，被告應返還使用原告系爭
      建物所獲「相當於租金」之利益，應為十二萬九千六百元（0000000×8%=1296
      00）。原告以此數額請求被告返還該不當得利，為有理由，逾此部分之請求，
      尚非允當。
（五）綜上所述，上訴人依據民法第七百六十七條返還所有物及第一百七十九條不當
      得利之法律關係，請求被告應將坐落台北縣中和市○○段芎蕉腳小段一八二之
      四十九地號土地上之建物即台北縣中和巿永和段芎蕉腳小段二一七建號、門牌
      號碼為台北縣中和市○○路○段五二六巷十二之三號四樓房屋遷讓返還與原告
      。並自九十二年十月三十日起，至交還前開房屋之日止，按年給付原告十二萬
      九千六百元，為有理由，應予准許。至於逾此部分之請求，核屬無據，應予駁
      回。
四、本件事證已臻明確，兩造其餘攻擊或防禦方法，均與判決結果不生影響，不再一
    一論述，附此敘明。
五、訴訟費用負擔之依據：民事訴訟法第七十九條。
中　　　華　　　民　　　國　　九十三　　年　　　一　　　月　　  九 　　 日
                                臺灣板橋地方法院民事第二庭
~B法　官　徐福晉
右正本證明與原本無異。
如不服本判決，應於判決送達後廿日內，向本院提出上訴狀。
中　　　華　　　民　　　國　　九十三　　年　　　一　　　月　　 十四　　 日
~B書記官　張玉如
